最高法院刑事判決　　　　　　　　　　　　　　　八十七年度台上字第四二九五號
　　上　訴　人　甲○○
右上訴人因偽造有價證券案件，不服台灣高等法院台中分院中華民國八十六年三月十
九日第二審判決（八十六年度上訴字第一五九號，起訴案號：台灣台中地方法院檢察
署八十五年度偵緝字第一四○號、八十五年度偵字第一三八○五號），提起上訴，本
院判決如左：
    主  文
原判決撤銷，發回台灣高等法院台中分院。
    理  由
本件原判決認定上訴人甲○○基於概括之犯意，於民國八十一年七月間，在南投縣魚
池鄉○○街一四○號其住處，先後六次，乘楊知因生意上週轉亟須現金支付票款之急
迫情形，貸以金錢，共貸以新台幣（下同）六十八萬元，約定每萬元每月利息五百元
，貸款期間為一月，而取得與原本顯不相當之重利，楊知除每次簽發支票予甲○○外
，嗣並提出其不知情之弟媳婦楊林幸所有之房屋稅繳款書予上訴人作保證，惟上訴人
仍嫌不足，竟意圖供行使之用，取出如原判決附表所示之空白本票三張要求楊知簽發
面額均為四十萬元合計共一百二十萬元之本票，且當場唆使楊知於本票上偽造楊林幸
為共同發票人，楊知受教唆後，於如原判決附表所示之三張本票發票人欄上除簽寫其
本人名義為發票人外，並偽造楊林幸為共同發票人後，交予上訴人，嗣該三張本票屆
期不獲支付，上訴人即持向台灣台中地方法院聲請本票裁定強制執行取得執行名義後
，據以聲請該院查封拍賣楊林幸所有之房屋，始為楊林幸查知等情。因而撤銷第一審
判決，改判仍論處上訴人教唆意圖供行使之用，而偽造有價證券罪刑，固非無見。
惟查：(一)、審理事實之法院，本乎發見實質的真實之本旨，對於案內一切與罪名之成
否、論罪科刑有關之證據，除認為不必要者外，均應詳為調查，然後基於調查所得之
心證以為判斷事實之基礎，故證據雖已調查，若尚有其他必要部分並未調查，即與證
據未經調查無異，如遽行判決，仍難謂無刑事訴訟法第三百七十九條第十款所稱應於
審判期日調查之證據，而未予調查之判決當然違背法令。原判決認定其附表所載上訴
人教唆偽造之三張本票，其發票日及到期日均不相同，而卷附所謂上訴人教唆偽造之
三張本票，其中一張於發票人欄楊知之簽名後蓋指印，另外二張則所蓋楊知之印文亦
不相同（見八十三年度偵字第二一一五○號偵查卷第十八頁），顯非同顆印章所蓋，
則該三張本票是否分三次所簽發？已非無疑。若然，各次實際簽發之日期是否即係各
紙本票所載之發票日期？且所謂楊知偽造楊林幸簽名而簽發該三張本票時，證人張陳
珍是否均有在場？凡此與認定上訴人之犯罪次數（即是否為連續犯），及判斷證人
張陳珍之證言是否與事實相符而得採為上訴人論罪之證據至有關係，原審未予查明
釐清，遽予判決，其職權調查之能事，嫌有未盡，難謂無應於審判期日調查之證據，
而未予調查之違法。(二)、科刑判決所認定之事實，與所採用之證據不相適合者，即屬
證據上之理由矛盾。原判決認定上訴人教唆楊知偽造楊林幸為共同發票人如原判決附
表所示之第00000000號、第00000000號二張本票，與其採為論據之
卷附第00000000號、第00000000號本票之號碼，不相一致，難謂無
證據上理由矛盾之違誤。(三)、有罪之判決書，對被告有利之證據不採納者，應說明其
理由，為刑事訴訟法第三百十條第二款所明定。故有罪判決書對於被告有利之證據，
如不加採納，必須說明其不予採納之理由，否則即難謂無判決不備理由之違誤。是事
實審法院應於審判期日就被告否認犯罪所為有利之辯解事項與證據，予以調查，而於
有罪判決理由內詳加論列，否則率行判決，即屬於法有違。上訴人曾狀稱本件楊知之
本票是分三次簽發的，借款時張陳珍並非每次都在場，僅八十一年十一月五日楊知
持黃國軒簽發之支票向上訴人調現時，由張陳珍陪同前來，並以「陳秀美」名義在
該支票背書，上訴人當日才第一次看到張陳珍，而張陳珍與楊知過從甚密，有同
居之關係，所為證言難免偏袒楊知；況張陳珍於偵查中稱楊知在簽寫本票時，伊就
出去了，沒有看到他們寫什麼資料云云。足見張陳珍並不知簽本票借錢之詳情，自
不得採其證言為上訴人不利之證據。楊知借錢時出示楊林幸之房屋稅單，騙稱楊林幸
為其妻，上訴人信以為真才同意借錢，上訴人如知楊林幸是楊知之弟媳婦，即不可能
同意借錢給楊知，更不可能教唆他人偽造本票向自己借錢，致債權無保障等語（見第
一審卷第四十、四十一頁）。參以上訴人提出附卷之三張本票所載發票日、到期日或
所蓋之印文均有不同，而黃國軒簽發之支票影印本確有「陳秀美」之背書（見同上偵
查卷第十八頁、第一審卷第四十七頁）等情觀之，其辯解似非全然無據。是否全無可
採？尚非無疑。原審對於上訴人此項有利之辯解，並未調查釐清即予判決，復未說明
不予採取之理由，尚嫌速斷，並有判決理由不備之違誤。上訴意旨指摘原判決不當，
尚非全無理由，應認有撤銷發回更審之原因。
據上論結，應依刑事訴訟法第三百九十七條、第四百零一條，判決如主文。
中      華      民      國    八十七    年     十二     月     十七     日
                              最高法院刑事第六庭
                                  審判長法官  董  明  霈
                                        法官  丁  錦  清
                                        法官  賴  忠  星
                                        法官  林  茂  雄
                                        法官  王  居  財
      右正本證明與原本無異
                                              書  記  官
中      華      民      國    八十七    年     十二     月    二十四    日
